【裁判字號】    95,上,117
【裁判日期】    950926
【裁判案由】    侵權行為損害賠償
【裁判全文】
臺灣高等法院臺南分院民事判決  95年度上字第117號
上  訴  人
即被上訴人  丙○○
被 上訴 人
即 上訴 人  中央健康保險局南區分局
法定代理人  甲○○
訴訟代理人  乙○○
上列當事人間請求侵權行為損害賠償事件，兩造對於中華民國95
年5月10日臺灣雲林地方法院第一審判決（94年度訴字第61號）
提起上訴，本院於95年9月12日言詞辯論終結，判決如下：
    主  文
原判決關於駁回下列第二項及訴訟費用之裁判均廢棄。
上列廢棄部分，上訴人丙○○應再給付上訴人中央健康保險局南
區分局新台幣壹佰貳拾捌萬柒仟玖佰捌拾伍元，及自民國九十年
六月二十日起至清償日止，按週年利率百分之五計算之利息。
上訴人丙○○之上訴駁回。
第一審（減縮部分除外）及第二審訴訟費用由上訴人丙○○負擔
。
    事  實
甲、上訴人丙○○方面：
一、聲明：
(一)上訴聲明：求為判決：(一)原判決關於命上訴人丙○○應給付
    上訴人中央健康保險局南區分局（下稱健保局）新台幣（下
    同）3,167,417元，及自民國（下同）90年6月20日起至清償
    日止，按週年利率百分之5計算之利息暨命負擔該部分訴訟
    費用之裁判均廢棄。(二)上開廢棄部分，上訴人健保局在第一
    審之訴駁回。(三)第一、二審訴訟費用由上訴人健保局負擔。
(二)答辯聲明：求為判決：(一)上訴人健保局之上訴駁回。(二)訴訟
    費用由上訴人健保局負擔。
二、陳述：除與原判決記載相同者，茲引用之外，補稱略以：上
    訴人丙○○承認86年4月到6月有於博愛診所看診，並已賠償
    上訴人健保局2,003,796元，刑事方面亦已服刑完畢，上訴
    人健保局係重複請求，其請求85年3月5日至86年4月24日之
    期間，上訴人丙○○沒有看診，這部分上訴人健保局沒有提
    出證據證明。
三、證據：除援用原審提出者外，補提郵政劃撥儲金存款收據、
    健保局罰鍰金額通知書影本各1份為證。
乙、上訴人健保局方面：
一、聲明：
(一)上訴聲明：求為判決：(一)原判決關於駁回上訴人丙○○應給
    付上訴人健保局1,287,985元，及自90年6月20日起至清償日
    止，按週年利率百分之5計算之利息部分廢棄。(二)上開廢棄
    部分，上訴人丙○○應再給付上訴人健保局1,287,985元，
    及自90年6月20日起至清償日止，按週年利率百分之5計算之
    利息。(三)第一、二審訴訟費用均由上訴人丙○○負擔。
(二)答辯聲明：求為判決：(一)上訴人丙○○之上訴駁回。(二)第二
    審訴訟費用均由上訴人丙○○負擔。
二、陳述：除與原判決記載相同者，茲引用之外，補稱略以：
(一)原審法院判決上訴人健保局一部敗訴，其理由（二）關於上
    訴人丙○○之看診比例，及應返還上訴人健保局之數額部分
    2、載明「上訴人丙○○以訴外人翁逸波為雲林縣博愛診所
    負責醫師期間，向上訴人健保局申請之醫療費用數額，上訴
    人健保局實際上僅核撥6,839,675元，…」云云，惟上訴人
    健保局95年4月12日減縮聲明內容同時敘明上訴人丙○○實
    際請領之醫療費用為9,593,455元，而參考原審法院援引之
    88年度重訴字第111號民事判決，本件連帶債務人翁逸波應
    負損害賠償責任之數額，亦以上訴人健保局實際撥付之9,59
    3,455元，而非以6,839,675元為基礎，故上訴人丙○○應另
    給付上訴人健保局1,287,985元（合計4,455,402元），及自
    90年6月20日起至清償日止，按週年利率百分之5計算之利息
    。
(二)上訴人丙○○未具醫師資格，卻自85年3月6日起至86年4月
    24日止，以訴外人翁逸波（本件連帶債務人，業經原審法院
    88 年度重訴字第111號民事判決應給付上訴人健保局5,756
    ,073 元及自88年9月11日起至清償日止，按年息百分之5計
    算之利息確定在案）為原雲林縣博愛診所負責醫師名義，與
    上訴人健保局簽訂合約承辦全民健康保險醫療業務，惟上訴
    人丙○○卻與翁逸波二人共同連續向上訴人健保局詐領醫療
    費用之事實，已據上訴人丙○○於調查站調查時及刑事案件
    之偵、審中供承不諱。其中翁逸波於86年7月17日雲林縣調
    查站調查時，更供述在博愛診所這段期間，並未替就診病患
    進行看診，實際上均由上訴人丙○○為每一個病患看診，開
    立處方箋、配藥及打針。而上開偵訊過程都有錄音、錄影，
    並經雲林縣調查站製作筆錄人員作證屬實（參臺灣雲林地方
    法院86年度訴字第611號刑事卷第79頁至第80頁）。
(三)又訴外人翁逸波擔任該診所負責醫師期間，因上訴人健保局
    未及時查察發現上開情事，致合計撥付醫療費用9,593,455
    元，其後依鈞院87年度上訴字第1850號刑事判決記載內容，
    僅以其中百分之60為詐領金額之計算基礎，請求翁逸波損害
    賠償，並未逾上訴人丙○○實際看診比例，且獲勝訴判決確
    定在案（參上開臺灣雲林地方法院88年度重訴字第111號民
    事判決）。
(四)經上訴人健保局強制執行訴外人翁逸波之財產結果，本件實
    際尚未獲清償金額為4,455,402元，上訴人丙○○既為本件
    共同侵權行為人，爰依民法第182條第2項、第184條第1項前
    段、第185條第1項前段及第273條等規定，請求上訴人丙○
    ○應連帶給付4,455,402元，及自90年6月20日起至清償日止
    ，按週年利率百分之5計算之利息。
(五)依據全民健康保險法第72條，上訴人丙○○之前罰款是行政
    罰，和本件所請求侵權行為之損害賠償，性質不同。
三、證據：除援用原審提出者外，補提健保局醫療費用轉帳清單
    、各類所得扣繳暨免扣繳憑單、健保局醫療費用實付金額明
    細表影本各1份為證。
    理  由
一、按當事人主張之事實，經他造於準備書狀內或言詞辯論時或
    在受命法官、受託法官前自認者，無庸舉證。自認之撤銷，
    除別有規定外，以自認人能證明與事實不符或經他造同意者
    ，始得為之；民事訴訟法第279條第1、3項定有明文。上訴
    人健保局於原審主張上訴人丙○○以翁逸波為博愛診所負責
    醫師名義，承辦全民健康保險醫療業務期間，合計向上訴人
    健保局請領之醫療費用為9,593,455元（見原審卷（二）第
    27頁），上訴人健保局訴訟代理人於原審雖自認實際核撥之
    金額為6,839,675元（見原審卷（一）第114頁背面），惟於
    本院又撤銷前開自認，主張上訴人健保局實際撥付之金額為
    9,593,455元，並提出付款明細資料為證，上訴人丙○○對
    該金額無意見（見本院卷第31、59頁），核與前開民事訴訟
    法第279條第1、3項規定相符，故上訴人健保局實際撥付之
    金額應為9,593,455元，合先敘明。
二、上訴人健保局起訴主張：上訴人丙○○以訴外人翁逸波為位
    於「雲林縣莿桐鄉○○村○○○路26號」博愛診所之負責醫
    師，於85年3月25日與上訴人健保局之總機構「中央健康保
    險局」簽訂「全民健康保險特約醫事服務機構合約」（以下
    簡稱：健保特約醫事機構合約），該合約有效期間自85年3
    月5日起至88年3月5日止，承辦全民健康保險醫療業務，惟
    伊等二人竟基於意圖為自己不法所有之概括犯意，由無醫師
    資格之上訴人丙○○診療、處方及用藥等，嗣上訴人健保局
    與訴外人翁逸波則因故於86年4月24日終止上開合約關係。
    於該段合約存續期間，上訴人丙○○與訴外人翁逸波並向上
    訴人健保局請領醫療費用9,593,455元，以上訴人丙○○看
    診比例百分之60計算，伊等向上訴人健保局詐領之金額即高
    達5,756,073元（即9,593,455×60/100＝5,756,073）。上
    訴人丙○○上開詐欺犯行，業經本院以90年度上更(一)字第42
    4號刑事判決，判處有期徒刑1年6月確定在案，顯見上訴人
    丙○○所為確屬侵權行為。雖上訴人健保局對上訴人丙○○
    上開侵權行為損害賠償請求權，已罹於2年之請求權時效，
    但依民法第197條第2項規定，上訴人健保局仍得請求上訴人
    丙○○返還所受之利益。又，對上訴人丙○○與訴外人翁逸
    波詐領之上開醫療費用，上訴人健保局前曾以侵權行為法律
    關係向訴外人翁逸波請求賠償，並經原法院以88年度重訴字
    第111號判決訴外人翁逸波應給付上訴人健保局5,756,073元
    及自88年9月11日起至清償日止之法定遲延利息，嗣經上訴
    人健保局聲請強制執行訴外人翁逸波之財產，受償本金789,
    721元及自88年9月11日起至90年6月19日止之利息，扣除該
    等已受償之金額，上訴人丙○○尚須給付上訴人健保局4,45
    5,402元及自90年6月20日起至清償日止，按週年利率百分之
    5計算之利息。爰依民法第197條第2項、第182條第2項規定
    之不當得利法律關係，求為判命上訴人丙○○應給付上訴人
    健保局4,455,402元及自90年6月20日起至清償日止，按週年
    利率百分之5計算利息之判決等語。（原審判決上訴人丙○
    ○應給付上訴人健保局3,167,417元及自90年6月20日起至清
    償日止，按週年利率百分之5計算之利息，而駁回上訴人健
    保局其餘之訴，上訴人健保局與上訴人丙○○各就不利部分
    提起上訴）
三、上訴人丙○○固自認伊於訴外人翁逸波擔任博愛診所負責醫
    師期間，曾為病患診療、處方及用藥，惟以：伊於上開期間
    看診之比例為百分之20，並非如上訴人健保局主張之百分之
    60。況本院90年度上更(一)字第424號刑事判決，亦認上訴人
    丙○○實際詐領之健保醫療費用給付數額未能確定，是上訴
    人健保局就此部分應負舉證責任。再，上訴人健保局之侵權
    行為損害賠償請求權已罹於2年時效而消滅，雖民法第197條
    第2項規定被害人得依關於「不當得利」規定請求賠償義務
    人返還所受利益，但仍須該當於民法第179條規定之無法律
    上之原因而受利益，致他人受損害之要件。本件上訴人丙○
    ○既與上訴人健保局間簽訂有「健保特約醫事機構合約」，
    上訴人丙○○亦係基於該合約而受領上開健保醫療費用之給
    付，即非無法律上之原因而受有利益。上訴人健保局雖主張
    該簽約對象為訴外人翁逸波，然就侵權行為而言，訴外人翁
    逸波與上訴人丙○○係屬共同侵權行為，則法律關係自應一
    體適用，是上訴人丙○○自無不當得利可言等語，資為抗辯
    。
四、兩造對下列事實不爭執，堪信為實：
  (一)上訴人丙○○為博愛診所之負責人，伊於85年3月5日以訴外
    人翁逸波為負責醫師，與上訴人健保局之總機構「中央健康
    保險局」簽訂「健保特約醫事機構合約」，該合約存續期間
    自85年3月5日起至86年4月24日合意終止，有該合約及86年5
    月16日、85年4月10日上訴人健保局健保南醫字第86007882
    、85011477號函在卷可稽（見原審卷（一）第58至62、66、
    67頁）。
  (二)上訴人丙○○無醫師資格，並於上開合約存續期間，為病患
    診療、處方及用藥。該段期間，博愛診所向上訴人健保局申
    請及上訴人健保局實際撥付之健保醫療費用為9,593,455元
    ，有上訴人健保局付款明細資料在卷可稽，上訴人丙○○對
    此金額亦無意見（見本院卷第31、59頁）。
  (三)上訴人丙○○非醫師而擅自執行醫療業務，向上訴人健保局
    詐領醫療費用之行為，業經本院以90年度上更(一)字第424號
    刑事判決，判處有期徒刑1年6月確定，有該判決在卷可稽（
    見原審卷（一）第48至57頁）。
  (四)訴外人翁逸波與上訴人丙○○共同詐領上開醫療費用之侵權
    行為，經上訴人健保局起訴向訴外人翁逸波求償，原法院88
    年度重訴字第111號判決訴外人翁逸波「應給付上訴人健保
    局5,756,073元及自88年9月11日起至清償日止按年息百分之
    5計算之利息。」嗣經上訴人健保局聲請強制執行訴外人翁
    逸波之財產，執行結果，依原法院90年7月30日雲院祺民執
    己決字第89-7432號債權憑證記載係「受償1,348,388元，其
    中47,717元為執行費用，510,950元為利息（自88年9月11日
    起至90年6月19日止），餘789,721元為本金，尚不足4,966,
    352元，及自90年6月20日起至清償日止，按年息百分之5計
    算之利息」，有該判決及債權憑證在卷可稽（見原審卷（一
    ）第37至37-1、41頁）。
五、上訴人健保局主張訴外人翁逸波與上訴人丙○○共同詐領醫
    療費用，經上訴人健保局起訴向訴外人翁逸波求償，由原審
    法院以88年度重訴字第111號判決訴外人翁逸波應給付上訴
    人健保局5,756,073元，及自88年9月11日起至清償日止按年
    息百分之5計算之利息確定後，再經上訴人健保局聲請強制
    執行訴外人翁逸波之財產而受償本金789,721元及自88年9月
    11日起至90年6月19日止之利息。是則，扣除該等已受償之
    金額，上訴人丙○○尚須給付上訴人健保局4,455,402元及
    自90年6月20日起至清償日止，按週年利率百分之5計算之利
    息等情。惟上訴人丙○○雖自認伊無醫師資格而為病患診療
    ，然以前揭情詞置辯。茲應審究者厥為：(一)上訴人丙○○之
    行為是否構成不當得利？(二)上訴人丙○○之行為如構成不當
    得利，其看診比例為何？應返還之利益數額為何？經查：
  (一)上訴人丙○○之行為構成不當得利：
  1.按未取得合法醫師資格，擅自執行醫療業務者，處6個月以
    上5年以下有期徒刑，得併科30萬元以上150萬元以下罰金，
    其所使用之藥械沒收之；醫師法第28條前段定有明文。亦即
    僅取得合法醫師資格者，始得執行醫療業務。本件上訴人健
    保局提出之「健保特約醫事機構合約」，觀其全文雖未直接
    約定特約醫事服務機構須由醫師執行醫療業務，但從該合約
    第13條約定：「乙方（即博愛診所，下同）對保險對象之醫
    療服務不符合健保法及有關規定者，其費用由乙方自行負責
    。」、第32條約定：「乙方因遷址或歇業，經衛生主管機關
    註銷原有開業執照者，自註銷之日起終止合約。」（見原審
    卷(一)第59頁、第61頁），以及其簽約之當事人「乙方」欄下
    載明為「博愛診所負責醫師翁逸波」（見原審卷(一)第62頁）
    ，亦即該特約醫事服務機構提供之醫療服務不得違反與醫療
    有關法令之規定，且於負責醫師因遷址或歇業，經衛生主管
    機關註銷原有開業執照者，即終止該合約關係。據此，足認
    上開合約關係之醫療服務之履行，應由醫師為之，始與該合
    約之本旨相符。
  2.次按因故意或過失，不法侵害他人之權利者，負損害賠償責
    任。數人共同不法侵害他人之權利者，連帶負損害賠償責任
    。損害賠償之義務人，因侵權行為受利益，致被害人受損害
    者，於前項時效完成後，仍應依關於不當得利之規定，返還
    其所受之利益於被害人；民法第184條第1項前段、第185條
    第1項前段及第197條第2項分別定有明文。上訴人丙○○無
    醫師資格，以訴外人翁逸波為負責醫師經營博愛診所，復以
    訴外人翁逸波之名義與「中央健康保險局」簽訂本件「健保
    特約醫事機構合約」，並曾由上訴人丙○○為病患診療、處
    方及用藥等情，為上訴人丙○○所自認。又上訴人丙○○就
    伊擅自執行醫療業務為病患看診所生之醫療費用，依上開合
    約第13條之約定，本應由博愛診所自行負責，而不得向上訴
    人健保局申領，惟上訴人丙○○竟仍與訴外人翁逸波共同以
    博愛診所名義向上訴人健保局申領醫療費用，有上訴人健保
    局提出之「門診醫療費用申請總表」在卷可稽（見原審卷(一)
    第93至105頁），以致上訴人健保局陷於錯誤，誤認為係合
    格醫師執行醫療業務而給付醫療費用，堪信上訴人丙○○與
    訴外人翁逸波確有為自己不法所有之意圖，是就上訴人丙○
    ○看診而向上訴人健保局請領醫療費用部分，伊等所為自屬
    詐欺行為，則上訴人丙○○與訴外人翁逸波就上開侵權行為
    所致上訴人健保局之損害，依前開民法第184條第1項前段、
    第185條第1項前段等規定，應負連帶損害賠償責任。另上訴
    人丙○○所為之上開詐欺行為，亦經本院以90年度上更(一)字
    第424號刑事判決，判處有期徒刑1年6月確定，有該刑事判
    決書1份在卷足稽（見原審卷(一)第48頁），足認上訴人丙○
    ○上開申領健保醫療費用之行為，存有惡意。又上訴人健保
    局對於上訴人丙○○所為侵權行為之損害賠償請求權，雖已
    罹於2年時效而消滅，惟因上訴人丙○○就違反醫師法之診
    療部分，並無法律上之原因可受領上訴人健保局給付之健保
    醫療費用，是伊向上訴人健保局詐領健保醫療費用，致上訴
    人健保局受有損害，則上訴人健保局依前開民法第197條第2
    項規定請求上訴人丙○○返還所受之利益，於法自屬有據。
    至於上訴人丙○○辯稱伊係基於「健保特約醫事機構合約」
    而受領醫療費用，且與訴外人翁逸波具有共同侵權行為關係
    ，自應一體適用該契約關係，並非無法律上之原因云云，惟
    上訴人丙○○並非本件「健保特約醫事機構合約」之當事人
    ，與上訴人健保局間並無合約關係，已如前述，且侵權行為
    係屬事實行為，與契約係基於意思表示所為之法律行為，兩
    者有別，自無「一體適用」之餘地。況依前述「健保特約醫
    事機構合約」第13條約定，就醫事機構悖於法令所為之醫療
    服務，其所生之醫療費用，本不得向上訴人健保局申領，而
    系爭請求既因上訴人丙○○違反醫師法第28條規定所致，則
    上訴人丙○○及訴外人翁逸波就此部分所受領之健保醫療費
    用，即均屬無法律上之原因，是上訴人丙○○上開抗辯，無
    足憑採。
  (二)關於上訴人丙○○之看診比例，及應返還上訴人健保局之數
    額部分：
  1.上訴人丙○○固辯稱伊於訴外人翁逸波擔任博愛診所負責醫
    師期間，伊之看診比例為百分之20云云。惟參諸原審調閱，
    並經上訴人健保局援用為證據資料之上訴人丙○○違反醫師
    法案件之偵查卷證，上訴人丙○○在上訴人健保局於86年7
    月14日對伊為業務訪查時，自承：「本診所‧‧‧實際上均
    由本人為病患診療，僅於病患多時，或本人不在時，才由黃
    東齊、翁逸波醫師幫忙看診。」等語（見臺灣雲林地方法院
    檢察署86年度偵字第4757號偵查卷第7頁），訴外人翁逸波
    於法務部調查局雲林縣調查站調查時，稱：「在博愛診所這
    段期間，我並未實際為前來博愛診所就診之病患進行看診‧
    ‧‧實際則均由丙○○為每一個病患看診。」等語（見法務
    部調查局雲林縣調查站86年7月17日調查筆錄），以及原任
    職於博愛診所之證人廖惠美、廖素惠、林玉雯於接受調查時
    ，均分別證稱：「我於85年7月1日正式任職博愛診所擔任掛
    號小姐‧‧‧丙○○實際負責為病患診療並開立處方箋。」
    、「我自84年3月至博愛診所擔任護士工作‧‧‧實際上負
    責為病患看診的是丙○○。」、「我‧‧‧於85年9月間至
    莿桐鄉饒平村博愛診所擔任護士迄今‧‧‧均由丙○○先生
    為病患看診。」等語（以上均見法務部調查局雲林縣調查站
    86年7月14日調查筆錄），亦即於訴外人翁逸波擔任博愛診
    所負責醫師期間，幾近於「全部」之病患，均由上訴人丙○
    ○看診。此從上訴人丙○○、訴外人翁逸波及證人廖惠美、
    廖素惠、林玉雯等於上開隔別訊問時，均不約而同供稱博愛
    診所之病患實際上由上訴人丙○○看診一情，及衡諸上訴人
    丙○○於上訴人健保局為業務訪查時，係屬任意性之供述，
    且訴外人翁逸波及證人廖惠美、廖素惠、林玉雯等復與上訴
    人丙○○素無恩怨嫌隙等情，則伊等所為上開供述，自屬可
    信。雖伊等於日後之偵審程序中，翻異前詞，惟此實係卸責
    及迴護上訴人丙○○之詞，並無可採。是上訴人丙○○辯稱
    伊之看診比例僅為百分之20乙節，無足採信。從而，上訴人
    丙○○之看診比例係幾近於百分之百，應可認定。本件上訴
    人健保局主張上訴人丙○○之看診比例為「百分之60」，並
    未逾上訴人丙○○之實際看診比例，自可採信。另上訴人丙
    ○○主張自85年3月5日至86年4月24日之期間，上訴人健保
    局未舉證證明上訴人丙○○有看診之事實云云，惟由前揭證
    人廖惠美、廖素惠、林玉雯之證詞，可知上訴人丙○○自84
    年3月起至法務部調查局雲林縣調查站86年7月14日做調查筆
    錄止，上訴人丙○○皆有為病患看診，至為明灼。因之，上
    訴人健保局主張上訴人丙○○於85年3月5日至86年4月24日
    之期間內，亦有替病患看診等情，堪認屬實，足以採信。
  2.按因連帶債務人中之一人為清償而債務消滅者，他債務人亦
    同免其責任，民法第274條定有明文。本件訴外人翁逸波因
    與上訴人丙○○共同為上開侵權行為，經上訴人健保局起訴
    求償，原審法院88年度重訴字第111號判決訴外人翁逸波「
    應給付上訴人健保局5,756,073元及自88年9月11日起至清償
    日止按年息百分之5計算之利息。」嗣經上訴人健保局聲請
    強制執行訴外人翁逸波之財產，執行結果為「受償1,348,38
    8元，其中47,717元為執行費用，510,950元為利息（自88年
    9月11日起至90年6月19日止），餘789,721元為本金，尚不
    足4,966,352元，及自90年6月20日起至清償日止，按年息百
    分之5計算之利息。」有各該判決及債權憑證在卷可稽（見
    原審卷(一)第37、41頁），復為上訴人丙○○所不否認，應屬
    可信。是在訴外人翁逸波已清償之範圍內，應免除上訴人丙
    ○○之返還責任。又上開原法院88年度重訴字第111號判決
    計算訴外人翁逸波應負損害賠償責任之數額，係以博愛診所
    提出申請醫療費用之數額即9,593,455元為基礎，上訴人亦
    實際撥付9,593,455元，有付款明細表在卷可稽（見本院卷
    第31頁），進而核算詐領部分即上訴人丙○○看診比例百分
    之60部分之數額，為5,756,073元（即9,593,455×60/100＝
    5,756,073）（見原審卷(一)第37-1頁），並認訴外人翁逸波
    應賠償5,756,073元及其法定遲延利息，復為上訴人丙○○
    所不爭執，則按此金額計算訴外人翁逸波於上開執行事件，
    實際之清償情形，扣除執行費用47,717元後，應係清償自88
    年9月11日起至90年6月19日止之利息364,283元，及本金936
    ,388元（詳原判決後附計算表），是上訴人健保局實際上未
    受償之本金應為4,819,685元（即5,756,073-936,388＝4,81
    9,685），從而上訴人健保局主張上訴人丙○○應返還4,455
    ,402元，未逾上開金額，應予准許。再按，受領人於受領時
    ，知無法律上之原因者，應將受領時所得之利益，附加利息
    ，一併償還，民法第182條第2項定有明文。本件既係上訴人
    丙○○與訴外人翁逸波共同向上訴人健保局詐領醫療費用，
    則上訴人丙○○與訴外人翁逸波於受領該醫療費用時，即知
    悉係無法律上之原因而受領，依上開規定，自應附加利息一
    併償還。因訴外人翁逸波已清償自88年9月11日起至90年6月
    19日止之利息，於此範圍，上訴人丙○○免其責任。是上訴
    人健保局請求上訴人丙○○應給付自90年6月20日起至清償
    日止，按週年利率百分之5計算之利息，為有理由。
  3.又按以不正當行為或以虛偽之證明、報告、陳述而領取保險
    給付或申報醫療費用者，按其領取之保險給付或醫療費用處
    以二倍罰鍰；其涉及刑責者，移送司法機關辦理。保險醫事
    服務機構因此領取之醫療費用，得在其申報應領費用內扣除
    ；全民健康保險法第72條定有明文。上訴人丙○○主張其已
    賠償上訴人健保局2,003,796元，並提出郵政劃撥儲金存款
    收據1份為證（見本院卷第62頁），惟依據前揭全民健康保
    險法第72條規定，該款項係屬罰鍰，與本件之請求，性質不
    同，故上訴人丙○○主張上訴人健保局重複請求，即不可採
    。
六、綜上所述，上訴人健保局依民法第197條第2項、第182條第2
    項規定，請求上訴人丙○○給付4,455,402元及自90年6月20
    日起至清償日止，按週年利率百分之5計算之利息，為有理
    由，應予准許。其中3,167,417元，及自90年6月20日起至清
    償日止，按週年利率百分之5計算之利息部分，原審判命上
    訴人丙○○應給付上訴人健保局，核無不合，上訴人丙○○
    上訴意旨指摘原判決此部分不當，求予廢棄改判，為無理由
    ，應予駁回。至於其餘准許部分，即原審判決駁回上訴人健
    保局部分【即上訴人丙○○應再給付上訴人健保局1,287,98
    5元（4,455,402-3,167,417＝1,287,985）及法定遲延利息
    部分】，原審為上訴人健保局敗訴之判決，尚有未洽。上訴
    人健保局就此部分上訴意旨指摘原判決有不當之處，求予廢
    棄改判，為有理由，爰由本院就此部分予以廢棄改判如主文
    第二項所示。
七、本件事證已臻明確，兩造其餘攻擊及防禦方法，對於判決結
    果不生影響，爰不一一詳為審酌，併此敘明。
八、據上論結，本件上訴人健保局之上訴為有理由，上訴人丙○
    ○之上訴為無理由，依民事訴訟法第450條、第449條第1項
    、第463條、第78條，判決如主文。
中    華    民    國    95    年    9    月     26    日
                  民事第四庭  審判長法  官  王惠一
                                    法  官  蘇重信
                                    法  官  王浦傑
上為正本係照原本作成。
如對本判決上訴，須於判決送達後20日內向本院提出上訴狀，未
表明上訴理由者，應於上訴後20日內，向本院提出理由書（須附
繕本）。依法須繳納裁判費並應委任律師為訴訟代理人，始得上
訴。
中    華    民    國    95    年    9    月     26    日
                                    書記官  廖英琇
【附記】
民事訴訟法第466條之1：
(1)對於第二審判決上訴，上訴人應委任律師為訴訟代理人。但上
  訴人或其法定代理人具有律師資格者，不在此限。
(2)上訴人之配偶、三親等內之血親、二親等內之姻親，或上訴人
  為法人、中央或地方機關時，其所屬專任人員具有律師資格並
  經法院認為適當者，亦得為第三審訴訟代理人。
民事訴訟法第466條之2：
  上訴人無資力委任訴訟代理人者，得依訴訟救助之規定，聲請
  第三審法院為之選任律師為其訴訟代理人。
                                               K


司法院資訊處製作；財團法人民間司法改革基金會備份。
